【裁判字號】    99,裁,3542
【裁判日期】    991223
【裁判案由】    有關人事行政事務
【裁判全文】
最  高  行  政  法  院  裁  定
                                      99年度裁字第3542號
抗  告  人  牛玉津
上列抗告人因與相對人經濟部等2相對人間有關人事行政事務事
件，對於中華民國99年7月30日臺北高等行政法院98年度訴字第
1146號裁定，提起抗告，本院裁定如下︰
    主  文
抗告駁回。
抗告訴訟費用由抗告人負擔。
    理  由
一、按抗告法院認抗告為不合法或無理由者，應為駁回抗告之裁
    定。
二、本件原裁定以：抗告人所指考試院頒行之行政、教育、公營
    事業人員相互轉任採計年資提敘官職等級辦法，乃考試院依
    公務人員任用法第16條規定之授權所訂定之法規命令，屬於
    抽象性規範；而揆諸相對人經濟部84年11月20日下午2時30
    分會議決議事項內容，則係相對人經濟部召集國營事業等相
    關單位，就行政機關、公立學校教育人員轉任相對人經濟部
    所屬國營事業機構是否限制轉任之職等問題開會討論，僅決
    議授權各國營事業自行訂定處理原則，而由相對人經濟部同
    意備查，尚無任何具體措施，並未直接規制抗告人之公法上
    權益，自非屬行政處分。且無論係考試院頒行之上開辦法，
    抑或相對人經濟部召集會議之決議事項，皆非抗告人與相對
    人臺灣電力股份有限公司間之法律關係本身，自不得以之為
    確認訴訟之對象。抗告人提起本件確認訴訟，雖合併請求相
    對人應賠償其上開損害，並自上開辦法頒行之日起至清償日
    止之法定遲延利息云云。然因其上開提起之確認訴訟為不合
    法，則其合併請求損害賠償，亦無從附麗，亦為不合法等詞
    ，駁回抗告人在原審之訴。
三、抗告意旨略謂：行政、教育、公營事業人員相互轉任採計年
    資提敘官職等級辦法規定「曾任行政機關之人員或公立學校
    教育人員或公營事業人員，具有高等考試、特種考試之甲等
    或乙等考試及格之資格者，其轉任前服務成績優良任職年資
    得予採計」，係屬法律關係本身所發生之公法上權利義務關
    係執行事項，對外直接發生法律效果，該法律關係存在（成
    立）與否，自得為確認訴訟之對象。而上開會議決議「限制
    轉任之職務等級」、「仍依現行作業方式，由各機關就業務
    特性及實際需要自行衡酌處理」、「各事業如願依系爭辦法
    自行訂定處理原則，經濟部同意備查」等具體措施，已違反
    公務人員任用法第16條及上開辦法，並直接規制抗告人公法
    上權益。相對人臺灣電力股份有限公司依上開會議決議採提
    敘俸給方式計算抗告人之薪俸，而未依上開辦法，致侵害抗
    告人公法上薪俸與退休金之合法權利。依司法院釋字第483
    號、第501號解釋意旨，確認行政機關應依法執行得為訴訟
    標的，本件自得依法提起行政訴訟。原裁定駁回抗告人之訴
    既有不當，抗告人主張合併請求損害賠償之訴，自應合併進
    入實質審判程序。又抗告人於97年10月16日申請相對人經濟
    部重新檢討應依法執行系爭辦法，但相對人經濟部竟將該申
    請案，移由相對人臺灣電力股份有限公司查照逕復，相對人
    經濟部顯違公務人員服務法第7條規定，經抗告人提起訴願
    ，逾7個月未為准駁，抗告人乃逕提行政訴訟，訴訟標的係
    行政訴訟法第5條請求應為行政處分，同法第6條確認訴訟、
    同法第7條損害賠償請求、第8條給付訴訟，非原裁定所認單
    純確認訴訟案件，原裁定僅就訴訟標的其一為裁判，其餘未
    予裁判不無遺漏等語。
四、本院按：
（一）「確認行政處分無效及確認公法上法律關係成立或不成立
      之訴訟，非原告有即受確認判決之法律上利益者，不得提
      起之。其確認已執行而無回復原狀可能之行政處分或已消
      滅之行政處分為違法之訴訟，亦同。」行政訴訟法第6條
      第1項定有明文。可知，行政訴訟法所規範得提起確認訴
      訟之訴訟類型有「確認行政處分無效訴訟」、「確認公法
      上法律關係成立或不成立訴訟」及「確認已執行而無回復
      原狀可能之行政處分或已消滅之行政處分為違法訴訟」三
      種。故若當事人提起之確認訴訟非屬上開規範之類型，即
      應認其起訴係不備要件。所謂行政處分，係指中央或地方
      機關就公法上具體事件所為之決定或其他公權力措施而對
      外直接發生法律效果之單方行政行為。上開確認公法上法
      律關係成立或不成立訴訟，其所稱之公法上法律關係，乃
      指特定生活事實之存在，因法規之規範效果，在兩個以上
      權利主體（人）間所產生之權利義務關係，或產生人對權
      利客體（物）間之利用關係。行政法上法律關係之成立有
      直接基於法規規定者，亦有因行政處分、行政契約或事實
      行為而發生者。至法規、行政行為及事實均非法律關係之
      本身，故皆不得以其存否為確認訴訟之標的。又「人民因
      中央或地方機關對其依法申請之案件，於法令所定期間內
      應作為而不作為，認為其權利或法律上利益受損害者，經
      依訴願程序後，得向高等行政法院提起請求該機關應為行
      政處分或為特定內容之行政處分之訴訟。」固為行政訴訟
      法第5條第1項所明定。惟人民就其請求事項，若法令並無
      賦予人民申請權，或其所請求行政機關作成者並非行政處
      分，人民自不得提起課予義務訴訟，否則其起訴亦應認不
      備要件。
（二）經查：
    1.關於抗告人在原審訴之聲明第1項及第2項部分：
      本件依抗告人於98年9月17日行政訴訟準備狀所載訴之聲
      明，關於第1項是訴請「確認考試院79月4月13日（79）台
      考臺秘議字第1025號函頒布之行政、教育、公營事業人員
      相互轉任採計年資提敘官職等級辦法（一般處分）應依法
      執行，其公法上法律關係成立」，抗告人99年9月22日亦
      於原審到庭陳述訴之聲明第1項為確認訴訟（原審卷第76
      頁參照）。依該聲明內容顯非請求確認行政處分無效或確
      認已執行而無回復原狀可能之行政處分或已消滅之行政處
      分違法之訴訟類型。而行政、教育、公營事業人員相互轉
      任採計年資提敘官職等級辦法係依公務人員任用法第16條
      授權訂定之抽象法規命令，抗告人稱該辦法係一般行政處
      分，已有誤解。抗告人援引行政訴訟法第6條規定，請求
      確認該辦法應依法執行，而「依法執行」法規命令並非所
      謂法律關係，故非屬得依行政訴訟法第6條規定「確認公
      法上法律關係成立或不成立」訴訟類型之對象。雖抗告人
      另於上開行政訴訟準備狀主張：其97年10月16日申請書請
      求相對人經濟部應「依法執行」行政、教育、公營事業人
      員相互轉任採計年資提敘官職等級辦法，屬請求應為行政
      處分或應為特定內容之行政處分性質，其得依行政訴訟法
      第5條第1項提起課予義務訴訟云云，惟依其訴之聲明第1
      項所載內容，非為課予義務訴訟之聲明，且抗告人99年9
      月22日亦於原審到庭陳述訴之聲明第1項為確認訴訟（原
      審卷第76頁參照），已如前述；況請求「依法執行」法規
      命令，亦非所謂請求作成直接對抗告人之權利義務發生法
      律效果之行政處分，縱相對人迄未作為，其依行政訴訟法
      第5條第1項規定訴請相對人為一定內容之行政處分，亦與
      該條規定之要件不合。關於抗告人訴之聲明第2項是訴請
      「確認經濟部人事處84年11月20日下午2時30分，由該處
      副處長李津義假該部D204會議室召開會議，會中決議違法
      ，其公法上法律關係不成立」，該會議係相對人經濟部召
      集國營事業等相關單位，就行政機關、公立學校教育人員
      轉任相對人經濟部所屬國營事業機構是否限制轉任之職等
      問題開會討論，決議「採多數意見，仍依現行作業方式，
      由各機構就業務特性及實際需要自行衡酌處理」，僅係決
      定授權各國營事業機構自行訂定處理原則，該決議為行政
      上的事實行為，並未就抗告人之個案具體事實為法律要件
      之涵攝，而未直接對抗告人發生任何法律效果，自非行政
      處分，更非所謂法律關係。故並非屬得依行政訴訟法第6
      條規定「確認行政處分無效」、「確認已執行而無回復原
      狀可能之行政處分或已消滅之行政處分為違法」或「確認
      公法上法律關係成立或不成立」訴訟類型之對象。是原裁
      定以抗告人在原審訴之聲明第1項及第2項部分提起確認訴
      訟不備起訴要件，予以駁回，即無違誤。
    2.關於抗告人在原審訴之聲明第3項即請求判命相對人應給
      付新臺幣1,133萬5,196元薪資損失及精神損害，並自上開
      辦法頒布日起至清償日止，按年息5%計算利息部分：
      抗告人於原審主張係以相對人有故意過失，未依法執行行
      政、教育、公營事業人員相互轉任採計年資提敘官職等級
      辦法，造成其損害，依據行政訴訟法第7條規定，合併提
      起損害賠償之請求，並經抗告人於原審99年4月27日到庭
      陳述甚明，而抗告人在原審訴之聲明第1項、第2項之訴訟
      為起訴不備要件，已如前述，則其依同法第7條併為損害
      賠償之請求，亦不備要件。故原裁定以抗告人上開提起之
      確認訴訟為不合法，則其合併請求損害賠償，無從附麗，
      亦為不合法，應併予駁回，自無不合。抗告意旨以其原審
      起訴非原裁定所認單純確認訴訟案件，原裁定僅就訴訟標
      的其一為裁判，其餘未予裁判不無遺漏，原裁定駁回抗告
      人之訴既有不當，抗告人主張合併請求損害賠償之訴，自
      應合併進入實質審判程序云云，求予廢棄，難認有理由，
      應予駁回。
五、據上論結，本件抗告為無理由。依行政訴訟法第104條、民
    事訴訟法第95條、第78條，裁定如主文。
中    華    民    國    99    年    12    月    23    日
                    最高行政法院第三庭
                        審判長法官  劉  鑫  楨
                              法官  吳  慧  娟
                              法官  胡  方  新
                              法官  曹  瑞  卿
                              法官  林  金  本

以  上  正  本  證  明  與  原  本  無  異
中    華    民    國    99    年    12    月    23    日
                              書記官  郭  育  玎

司法院資訊處製作；財團法人民間司法改革基金會備份。
